最高法院民事判決　　　　　　　　　　　　　　　　八十八年度台上字第六八九號
　　上訴人　甲○○
　　上訴人　乙○○
右當事人間請求拆屋交地事件，兩造對於中華民國八十七年十二月二十一日台灣高等
法院台南分院第二審更審判決（八十六年度上更(一)字第二號），各自提起上訴，本院
判決如左：
    主  文
原判決廢棄，發回台灣高等法院台南分院。
    理  由
本件上訴人甲○○主張：伊與台灣土地銀行等人所共有之坐落台南縣新營市○○段一
二三之三號土地，與對造上訴人乙○○與他人共有之同段一二四之二八號土地相毗鄰
，地籍重測時，兩地間多出一四一平方公尺土地。該土地自應按登記面積比例分配。
乙○○竟在該地內如第一審判決附圖（下稱附圖）一所示Ａ一○九點二二平方公尺及
Ｂ一七點七○平方公尺部分越界建造建物等情，爰本於民法第七百六十七條及第八百
二十一條之規定，求為命對造上訴人乙○○將附圖所示Ａ、Ｂ部分地上物拆除，將土
地交還與伊及其他全體共有人之判決（第一審判命乙○○將附圖二第三案所示Ａ部分
、Ｂ部分及Ｃ部分計四九點一四平方公尺土地上地上物拆除，並將土地交還甲○○及
其他全體共有人，而駁回甲○○其餘之訴，兩造就敗訴部分各自提起上訴）。
上訴人乙○○則以：因本件土地重測就超過登記面積部分之土地所有權，依土地法第
六十三條第二項有關「溢地」之規定，應由原占有人之伊取得。又有關兩造相鄰系爭
土地確定界址之爭訟，早經原審五十一年度上字第二○六號事件成立和解，依該和解
筆錄附圖及台灣省政府地政處測量總隊（下稱測量總隊）鑑定圖及按當時地籍圖計算
，對造上訴人甲○○共有之一二三之三號土地面積僅有○點二二六九甲（○點二二○
一公頃），比土地登記簿登載面積少○點○○一五公頃。現地籍圖僅可確定兩造間毗
鄰二筆土地之面積總和，並未標示兩造毗鄰土地之界址線，無法據以核算甲○○共有
系爭土地之地籍圖面積，自應以原地籍圖施測，以定伊可請求返還土地之範圍等語。
資為抗辯。
原審將第一審所為兩造各一部勝訴，一部敗訴之判決予以維持，駁回兩造之上訴，無
非以：查系爭二筆土地，各與鄰地界址業已重測確定，及該二土地八十三年九月六日
登載之面積一二三之三號為○點二二一六公頃、一二四之二八號為○點○○九三公頃
等事實，為兩造所不爭，並有該二土地地籍圖原比例尺一千二百分之一改為六百分之
一兩份及土地登記簿謄本足稽。但該二筆土地經囑託台南縣鹽水地政事務所測量結果
，二地間竟多出○點○一四一公頃土地，有該所函送之複丈成果圖可憑，足見系爭二
筆土地間界址不明。查系爭一二三之三號土地共有人林金鐘前對乙○○訴請交還土地
，經雙方於原審五十一年度上字第二○六號事件成立訴訟上和解，依其和解筆錄內容
所載：「兩造（上訴人乙○○、被上訴人林金鐘）同意坐落新營鎮○○段一二三之三
號土地如附圖所示部分（即自火車站起點測量結果，乙○○仍侵占部分）返還被上訴
人，並於該地區土地重劃完畢之時履行，其餘土地重劃後另行解決。」，僅乙○○應
將占用之土地交還林金鐘，而非交還共有人全體，難認係為全體共有人之利益為之。
況上開和解筆錄之附圖僅為略圖，而非地政機關之實測圖，其上並無面積記載，則乙
○○占用土地之範圍及面積無法確定，不能執以聲請強制執行，該和解筆錄對甲○○
自無拘束力。另共有人蔡明昌等對乙○○、楊孔昭提起確認界線事件，亦經台灣台南
地方法院七十八年度訴字第一一八八號、原審七十九年度上字第三○九號判決其敗訴
確定，僅生消極確認之訴效力，不妨甲○○提起本件拆屋還地給付之訴，無一事不
再理問題。次查甲○○所指原審八十一年度再更(一)字第二號確定一二三之三號地面積
為○點二三一○公頃之判決及地政機關所為面積之更正，嗣已經原審八十二年度再易
字第六號判決廢棄該判決確定在案，並為甲○○所不爭。台南縣鹽水地政事務所並將
一二三之三號土地面積更正回復為○點二二一六公頃，上開八十一年度再更(一)字第二
號判決不生確定界址之效力。系爭二筆土地業經重測，共多出一四一平方公尺，兩造
對重測決定之界址，如有爭議，固可循土地法第五十九條第二項所定程序訴請司法機
關處理。惟此僅規定行政爭議之程序，並未剝奪當事人之訴訟實施權，且地政機關迄
未確定此界址，致當事人爭執不已，故甲○○未聲請地政機關調處，逕行起訴，請求
拆屋還地，程序上並無不合。系爭二筆土地現狀係相毗鄰，欲認定乙○○是否有占用
甲○○共有之土地，首須確定兩地間之界址。乙○○雖抗辯，應以上開和解筆錄附圖
所示之I、II點連結線為界址線，該事件第一審卷附測量總隊鑑定圖第一號I點即為
上開和解筆錄附圖I點，距乙○○所有一二四之二八號地上建物六點三公尺，II點位
置當亦可從圖示坐標之角度測定。則乙○○無權占用土地之範圍，應為該和解筆錄附
圖所示之I、II點連結線以東之土地；原審七十九年度上字第三○九號判決亦認：「
本件系爭毗鄰土地界線，因交還土地事件和解，而對該界線亦有合意而確定，並無經
界不明，兩造亦未於該訴訟對經界互為爭執，雖係地政事務所因兩造未陳明訴訟結果
，致就該毗鄰系爭地之界線，未為標明，然既可依原測量機關原圖，及和解筆錄，確
定該界線」云云。惟查上開七十九年度上字第三○九號判決，係蔡明昌等人對乙○○
訴求確認界址，並無拘束本件兩造之效力；又該鑑測原圖已無案可查，業據測量總隊
函覆明確；證人林津川證稱，須以測量原圖，始可找出該兩點；鑑定人張明發亦證稱
，依現狀圖套繪原和解筆錄，因比例尺不同，只能供參考各云云。是該和解筆錄附圖
既僅為略圖，而非地政機關之實測圖，其上復無面積記載，無法據以確定乙○○占用
土地之範圍及面積，無確定力可言，尚難依憑該和解筆錄之附圖及測量總隊之前述鑑
定圖施測兩造間之界址；乙○○所辯為無足取。甲○○另主張，依地籍測量實施規則
第二百七十條之規定，應將多出之土地依兩造土地登記面積比例分配於兩造云云，惟
按上揭規定或就測量所得超過證明文件所記載面積，或單筆土地實際四至位置與登記
不符之處理方式，初未涉及二筆土地界址之爭議，無適用餘地。且依台南縣鹽水地政
事務所函復附近土地，亦無如此分配實例之資料，甲○○復未能舉證以實其說，上開
主張為無足採。又乙○○抗辯，應由伊取得溢地所有權，與甲○○訴請拆屋還地係屬
兩事，要非本件所得審究。再依測量總隊檢送上開五十一年度上字第二○六號事件函
囑測量之鑑定書及鑑定圖影本記載，該鑑定圖有二方案，第一方案從東向西測量（指
從火車站起測），第二方案自西向東測量（指圓環起測）。依地政法規，雖未規定先
自何方起測，惟一二三之三號土地靠近新營火車站，新營火車站在系爭土地之東，為
兩造不爭，並經原審勘驗屬實，且新營舊站始建於日據時期（民國二十五年三月），
新營市中山與中正交岔路口之圓環係四十五年設置，業經台灣鐵路管理局新營站及台
南縣新營市公所函覆在卷。新營火車站之設立自較該圓環為早，且該車站亦為同地區
顯著地標，以之為測量基點，自較準確。依此測量結果，乙○○所有房屋占用一二三
之三號土地如附圖二第三案Ａ、Ｂ、Ｃ部分，即無正當理由，甲○○請求返還，自屬
有據；逾此之請求，則非有據等詞。為其判斷之基礎。
查甲○○共有之一二三之三號土地共有人林金鐘與乙○○曾於原審五十一年度上字第
二○六號事件成立訴訟上和解，就渠等爭執系爭二筆土地界址等事項，乙○○同意依
該和解筆錄附圖標示界址，返還侵占部分之土地等情，既為原審所認定。縱該次和解
，對本件無拘束力，但依卷附測量總隊檢送上開五十一年度上字第二○六號事件原鑑
定書（併附原鑑定圖，均影本）之鑑定結果欄：『一鑑定圖第一號，已如前述，係以
紛爭地東方「I」為基準點所測定者，其黃色表示部分係乙○○使用之空地，……面
積為七‧三四五坪，紅色表示部分係乙○○之房屋建在一二三之三號土地內，其面積
為○‧一五○坪……青色部分係被上訴人林金鐘使用之空地……，其面積三‧四八○
坪（詳見「略圖」）』之記載（見第一審訴更字卷一一○頁），及比對所附鑑定圖（
第一號）所示（見同上卷一一一頁），其標示界址（I及II點連接線）及雙方占有使
用範圍等內容均與和解筆錄附圖完全相同，且該附圖註記有「略圖」字樣，此與上開
鑑定書鑑定結果「一」附註詳見「略圖」之記載胥相契合銜接（見同上卷一○七頁）
，兩者並均標示相關四至及界址，僅比例尺大小不同而已。果爾，該附圖及鑑定圖（
第一號）關於系爭二筆土地四至相關位置及界址所在既均有詳確標示；並有乙○○及
林金鐘占有範圍暨面積之註記與說明足稽，而原地籍圖現復仍在台南縣鹽水地政事務
所保管中（見同上卷一○八頁背面），均堪查核鑑測。乃原審未詳調查研求，逕認該
和解筆錄附圖僅為一「略圖」，而非實測圖，亦無面積之記載，無法確定乙○○占用
土地之範圍暨面積；進而謂難依上開和解筆錄附圖及測量總隊原鑑定圖鑑測兩造間之
界址；並以新營火車站舊站之設置較當地中山路與中正路口圓環之設置為早為由，採
該火車站為測量基點測量之結果，判斷乙○○房屋有無越界，尚嫌率斷。允應依上開
附圖、鑑定圖、鑑定書及原地籍圖囑託地政測量機關或其他學術專業機構，切實鑑測
，究明事實，以利判斷。再乙○○於原審抗辯，依土地法第六十三條第二項規定「溢
地」超過十分之二時，視為國有土地，但原占有人有優先繳價承領登記之權，「溢地
」未超過十分之二時，按實際測量所得面積予以登記，即由原占有人取得溢地所有權
，是甲○○所稱系爭二筆土地界址不明，實地面積超出登記面積一四一平方公尺，自
應類推適用上開規定，應由原占有人之伊取得云云（見上更(一)卷一一六頁），此亦攸
關乙○○是否有逾越界址占有相鄰土地暨其範圍若何之認定。原審對此重要防禦方法
恝置不論，亦嫌疏略。兩造上訴論旨，各自指摘原判決其敗訴部分不當，求予廢棄，
均非無理由。
據上論結，本件兩造上訴均有理由。依民事訴訟法第四百七十七條第一項、第四百七
十八條第一項，判決如主文。
中      華      民      國    八十八    年      四      月      二      日
                              最高法院民事第三庭
                                  審判長法官  范  秉  閣
                                        法官  朱  建  男
                                        法官  曾  煌  圳
                                        法官  許  澍  林
                                        法官  鄭  玉  山
      右正本證明與原本無異
                                              書  記  官
中      華      民      國    八十八    年      四      月     十九     日
